【裁判字號】    92,訴,649
【裁判日期】    920331
【裁判案由】    野生動物保育法
【裁判全文】
臺灣板橋地方法院刑事判決                          九十二年度訴字第六四九號
    公訴人  臺灣板橋地方法院檢察署檢察官
    被  告  甲○○
右列被告因違反野生動物保育法案件，經檢察官提起公訴（九十二年度偵字第三二七
五號），本院判決如左：
      主  文
甲○○連續違反保育類野生動物非經主管機關同意不得買賣之規定，未經主管機關同
意，買賣保育類野生動物，處有期徒刑捌月。緩刑參年。查獲之保育類野生動物紅頭
山雀貳隻、煤山雀壹隻、黃山雀貳隻、青背山雀參隻、赤腹山雀貳隻、及獵具不銹鋼
製鳥網架陸枝、鳥網玖件、十字鎬、剪定夾、小刀各壹支、Ｓ腰帶壹條均沒收。
      事  實
一、甲○○明知保育類野生動物應予保育，不得騷擾、虐待、獵捕、宰殺或為其他利
    用，亦不得架設網具獵捕野生動物，竟未經主管機關許可，於民國九十年十月間
    某日，在桃園縣復興鄉拉拉山山區，將鳥網架固定在山區地面，插上竹竿連結鳥
    網，捕捉業經中央主管機關公告為保育類野生動物之黃山雀 (Parus holsiti)、
    、青背山雀 (Parus monticolus)、赤腹山雀 (Parus varicus)、紅頭山雀 (Aeg
    ithalos concinnus)、煤山雀 (Parus ater) 等鳥類共約二十隻，再基於概括之
    犯意，以每隻新台幣（下同）一百五十元之價格，連續出售予不特定之登山客，
    餘則帶回飼養觀賞。嗣於九十二年一月二十八日下午五時三十分許，在其臺北縣
    鶯歌鎮○○路一０三號二樓之一住處為警查獲，並扣得捕得之前揭保育類野生動
    物紅頭山雀二隻、煤山雀一隻、黃山雀二隻、青背山雀三隻、赤腹山雀二隻（均
    未隨案移送，現由臺北市立動物園保管），並在其駕駛之車號ＨＤ－五五二０號
    休旅車內查扣其所有之用以捕捉上開保育類野生鳥類之不銹鋼製鳥網架六枝、鳥
    網九件、十字鎬、剪定夾、小刀各一支、Ｓ腰帶一條等工具。
二、案經臺北縣政府警察局三峽分局報告臺灣板橋地方法院檢察署檢察官偵查起訴。
      理  由
一、訊據被告甲○○對其於前揭時地為警查獲黃山雀、青背山雀、赤腹山雀、紅頭山
    雀、煤山雀等保育類野生鳥類，及捕鳥工具之事實，固坦承不諱，惟矢口否認前
    揭犯行，辯稱：伊養鳥已有十五年，有些是朋友送的，有些是自己去桃園縣復興
    鄉拉拉山區遊玩時捕的，伊並未販賣保育類鳥類，係有些人問伊，伊說隨便，有
    人給伊一百五十元，有人給五十元，有些伊就送人了，扣案之鳥類中黃山雀、青
    背山雀、及赤腹山雀均係買來的，其餘係伊自己捕獲的，伊不知這些鳥類係屬保
    育類動物云云。
二、然查前揭事實，業據被告於警詢時供承：查獲之十隻保育類鳥類係九十一年十月
    份在桃園縣復興鄉拉拉山山區獵得，用鳥網架固定在山區地面，插上竹竿二支，
    連上獵補用鳥網，待鳥被網住後上前捕捉，捕來之鳥類大部分用來自己觀賞，少
    部分賣給愛鳥之人，前後共獵捕鳥類二十隻左右，在山上捕到的鳥類，都是賣給
    爬山的人，每隻一百五十元賣出等語（見偵查卷第五頁背面至第六頁）。其於本
    院審理時亦坦承確有獵捕及買賣前開鳥類之行為（見本院九十二年三月二十日審
    判筆錄）。
三、次查黃山雀(Parus holsiti)、青背山雀(Parus monticolus)、赤腹山雀(Parus
    varicus)、紅頭山雀 (Aegithalos concinnus)、煤山雀 (Parus ater)等鳥類業
    經行政院農業發展委員會依野生動物保育法第四條第二項規定，於八十四年十二
    月二十三日以八四農林字第四０三０八一七Ａ號指定公告為珍貴稀有保育類野生
    動物。本案經查獲之鳥類十隻，經臺北市立動物園技術人員陳俊夫、行政院農業
    發展委員會人員周銘、蔡文正、及臺北縣政府農業局人員古風龍、林耀昌會同鑑
    定結果，分別屬紅頭山雀二隻、煤山雀一隻、黃山雀二隻、青背山雀三隻、赤腹
    山雀二隻，均屬上開公告指定之珍貴稀有保育類野生動物，有偵查卷附涉嫌違反
    野生動物保育法現場查獲之保育類野生動物名稱一覽表可參（見偵查卷第七頁）
    。
四、再依偵查卷附查獲之現場照片五幀（見偵查卷第十四頁至第十六頁）、及在被告
    所有之ＨＤ－五五二０號休旅車上查扣之捕鳥工具不銹鋼製鳥網架六枝、鳥網九
    件、十字鎬、剪定夾、小刀各一支、Ｓ腰帶一條等物觀之，其住處所擺放之鳥籠
    數量非少，捕鳥工具齊全，頗具規模，顯已逾越一般人為自己觀賞目的而養鳥之
    程度。且被告於本院審理時自承養鳥已有十五年等語，其對鳥類之種類及價值之
    瞭解程度，必較一般人知之甚稔，其住在臺北縣鶯歌鎮，查獲之網具、鳥籠齊備
    ，頗具專業水準，其若不知桃園縣拉拉山區有此類保育類野生鳥類可獵捕，豈須
    大費周章準備前述工具遠赴拉拉山區獵捕，是被告辯稱係去拉拉山區遊玩時順便
    捕捉來自己娛樂觀賞云云，顯係事後避重就輕卸責之詞，不足採信。
五、按保育類野生動物應予保育，不得騷擾、虐待、獵捕、宰殺或為其他利用，若因
    族群量逾越環境容許量，先經地方主管機關許可，依中央管機關公告之可利用種
    類、地點、範圍及利用數量、期間與方式，或基於學術研究或教育目的，經中央
    主管機關許可者，則例外容許。又未經許可亦不得擅自架設網具獵捕野生動物。
    再保育類野生動物、瀕臨絕種及珍貴稀有野生動物產製品，非經主管機關之同意
    ，不得買賣或在公共場所陳列、展示，野生動物保育法第十八條第一項、第二項
    、第十九條第一項第四款、第三十五條分別定有明文，違反上開規定者，分別依
    同法第四十條第一項第二款、第四十一條第一項第一款、第三款規定處罰。查本
    案被告甲○○未經主管機關許可，擅自架設鳥網捕捉業經公告為保育類野生動物
    之黃山雀、青背山雀、赤腹山雀、紅頭山雀、媒山雀等鳥類，並將之出售予不特
    定之登山客，核其所為，係犯野生動物保育法第四十條第一項第二款、第四十一
    條第一項第一款、第三款之罪。其同時同地以一非法獵捕行為，同時觸犯野生動
    物保育法第四十一條第一項第一款、第三款之罪，為想像競合犯，應從情節較重
    之第四十一條第一項第三款使用禁止方式獵捕保育類野生動物罪處斷。又被告將
    將獵捕之保育鳥類以每隻一百五十元之價格售予他人，其先後多次販賣行為時間
    緊接，犯罪構成要件相同，顯係基於概括犯意為之，所犯上開買賣罪，應依連續
    犯論以一罪，並依法加重其刑。再被告所犯上開獵捕及連續買賣二罪間，有方法
    結果之牽連犯關係，應從較重之連續買賣保育類野生動物罪處斷。公訴意旨雖未
    論及被告所犯野生動物保育法第四十一條第一項第一款、第三款犯行，惟此部分
    與已起訴之非法買賣部分既有裁判上一罪之牽連犯關係，為起訴效力所及，本院
    自得一併審究。又公訴意旨就被告販賣部分亦未論連續犯，亦有疏漏，附此敘明
    。爰審酌被告非法獵捕並販賣保育類野生動物，危害自然生態環境，且保護保育
    類野生動物已蔚為全球之潮流及國家文明程度之指標，兼衡被告犯罪之動機、目
    的、捕捉保育鳥類之數量、及其犯後之態度等一切情狀，量處如主文所示之刑，
    以示懲儆。末查被告前未曾受有期徒刑以上刑之宣告，有臺灣高等法院被告全國
    前案紀錄表在卷足憑，其因一時誤念觸法，經此偵審程序及刑之宣告等教訓後，
    當知警惕，而無再犯之虞，本院認所宣告之刑，以暫不執行為適當，爰併予宣告
    緩刑三年，以啟自新。
六、查獲之保育類野生動物紅頭山雀二隻、煤山雀一隻、黃山雀二隻、青背山雀三隻
    、赤腹山雀二隻，及扣案被告所有獵捕上開鳥類之不銹鋼製鳥網架六枝、鳥網九
    件、十字鎬、剪定夾、小刀各一隻、Ｓ腰帶一條等物，均依野生動物保育法第五
    十二條第一項規定宣告沒收。
據上論斷，應依刑事訴訟法第二百九十九條第一項前段，野生動物保育法第四十條第
一項第二款、第四十一條第一項第一款、第三款、第五十二條第一項，刑法第十一條
前段、第五十六條、第五十五條、第七十四條第一款，判決如主文。
本案經檢察官陳伯厚到庭執行職務。
中      華      民      國     九 十 二    年    三    月    三 十 一   日
                                     臺灣板橋地方法院刑事第四庭
                                         法    官    談      虎
右正本證明與原本無異。
如不服本判決，應於判決送達後十日內向本院提出上訴狀（應附繕本）。
                                         書 記 官    陳  君  偉
中      華      民      國     九 十 二    年    三    月    三 十 一   日
附錄本案論罪科刑法條全文：
野生動物保育法第四十條第一項：
  有下列情形之一，處六月以上五年以下有期徒刑，得併科新臺幣三十萬元以上一百
  五十萬元下罰金：
  一  違反第二十四條第一項規定，未經中央主管機關同意，輸入或輸出保育類野生
      動物之活體或其產製品者。
  二  違反第三十五條第一項規定，未經主管機關同意，買賣或意圖販賣而陳列展示
      保育類野生動物或瀕臨絕種及珍貴稀有野生動物產製品者。
野生動物保育法第四十一條第一項：
  有下列情形之一，處六月以上五年以下有期徒刑，得併科新臺幣二十萬元以上一百
  萬元下罰金：
  一  違反第十八條第一項第一款之條件，獵捕、宰殺保育類野生動物者。
  二  違反第十八條第一項第二款規定，未經中央主管機關許可，獵捕、宰殺保育類
      野生動物者。
  三  違反第十九條第一項規定，使用禁止之方式，獵捕、宰殺保育類野生動物者。


司法院資訊處製作；財團法人民間司法改革基金會備份。
